# EDA {#intro}
```{r libreria, message=FALSE, warning=FALSE}
library(tidyverse)
library(dtplyr)
library(Amelia)
library(moments)
library(patchwork)
library(GGally)
library(readr)
library(dplyr)
library(moments) 
library(ggplot2)
```

```{r}

Automobile <- read_csv("data/automobile/imports-85.data", 
    col_names = FALSE)

colnames(Automobile) <- c(
  "symboling", "normalized-losses", "make", "fuel-type", "aspiration",
  "num-of-doors", "body-style", "drive-wheels", "engine-location",
  "wheel-base", "length", "width", "height", "curb-weight",
  "engine-type", "num-of-cylinders", "engine-size", "fuel-system",
  "bore", "stroke", "compression-ratio", "horsepower", "peak-rpm",
  "city-mpg", "highway-mpg", "price"
)

 
```


Muestrame las 5 primeras filas
```{r filas}
head(Automobile, n=5)
```

La estructura de los datos
```{r estructura}
str(Automobile)
```

Veamos si hay datos faltantes
```{r faltantes}
colSums
Automobile[Automobile == "?"] <- NA

Automobile %>%
  summarise(across(everything(), ~ sum(is.na(.)),.names = "NA_{.col}"))
```

Ahora, hagamos imputación de datos faltantes
```{r imp}
Automobile %>%
  mutate(across(where(is.character), ~ na_if(., "?"))) %>%
  type.convert(as.is = TRUE) %>%
  mutate(across(where(is.numeric), ~ ifelse(is.na(.), mean(., na.rm = TRUE), .))) -> df
```

Verifiquemos si tiene datos faltantes
```{r faltantes2}
df %>%
  summarise(across(everything(), ~ sum(is.na(.)), .names = "NA_{.col}"))
```

Vamos a convertir la variable 'fuel-type' en un factor
```{r factofuel}
df$`fuel-type` <- factor(df$`fuel-type`)
```

## Análisis exploratorio de price (Target)

Realicemos el resumen estadístico de la variable
```{r stats_price}
df %>% summarise(n = length(price),
                 media= mean(price, na.rm = TRUE),
                 sd = sd(price, na.rm = TRUE),
                 mediana = median(price, na.rm = TRUE),
                 RIC = IQR(price, na.rm = TRUE),
                 Q1 = quantile(price, 0.25, na.rm = TRUE),
                 Q3 = quantile(price, 0.75, na.rm = TRUE),
                 minimo = min(price, na.rm = TRUE),
                 maximo = max(price, na.rm = TRUE),
                 asimetria = skewness(price, na.rm = TRUE),
                 curtosis = kurtosis(price, na.rm = TRUE))
```
-------------------------------------
INTERPRETACION DE ESA TABLA ^^^^^^^^^
-------------------------------------

```{r histprice}
df %>%
  ggplot(aes(x = `fuel-type`, y = price)) +
  geom_boxplot(fill = "#9b5e4f", alpha = 0.7) +
  labs(title = 'Distribución del precio según el tipo de combustible',
       x = 'Tipo de Combustible',
       y = 'Precio del auto (USD)') +
  theme_bw()
```
-------------------------------------
INTERPRETACION DE ESA TABLA ^^^^^^^^^
-------------------------------------

```{r}
df %>%
  ggplot(aes(x = price)) +
  geom_histogram(aes(y=after_stat(density)),
                 binwidth = 2500,
                 fill = "#9b5e4f",
                 color = "white",
                 alpha = 0.7)+
  geom_density(color="brown", linewidth = 1.2)+
  labs(title= 'Distribución del precio de los automóviles',
       x='Precio (USD)',
       y ='Densidad')+
  theme_bw()
```
-------------------------------------
INTERPRETACION DE ESA TABLA ^^^^^^^^^
-------------------------------------

```{r}
df %>%
  ggplot(aes(y= "", x=price))+
  geom_boxplot(fill = "#9b5e4f",color = "brown",
               outlier.color = '#e74c3c')+
  stat_summary(fun= mean, geom='point', shape=20,
               size=4, color='darkred') +
  labs(title = "Dispersión y valores atípicos del precio", x = "Precio", y = "") +
  theme_bw()
```
-------------------------------------
INTERPRETACION DE ESA TABLA ^^^^^^^^^
-------------------------------------

## Análisis de las variables numéricas independientes

```{r var_indep_num}

df %>%
  select(`engine-size`, horsepower, `city-mpg`, `curb-weight`) %>%
  pivot_longer(
    cols=everything(),
    names_to= 'variable',
    values_to= 'valor'
  ) %>%
  group_by(variable) %>%
  summarise(n = length(valor),
                 media= mean(valor, na.rm = TRUE),
                 sd = sd(valor, na.rm = TRUE),
                 mediana = median(valor, na.rm = TRUE),
                 RIC = IQR(valor, na.rm = TRUE),
                 minimo = min(valor, na.rm = TRUE),
                 maximo = max(valor, na.rm = TRUE))
```
-------------------------------------
INTERPRETACION DE ESA TABLA ^^^^^^^^^
-------------------------------------

```{r}
# Usamos patchwork para unir los gráficos
p1 <- df %>%
    ggplot(aes(y= "", x=`engine-size`))+
  geom_boxplot(fill = "#9b5e4f",color = "brown", outlier.color = '#2980b9')+
  labs(title = "Tamaño del Motor", y = "", x = "Cilindrada") + theme_bw()

p2 <- df %>%
    ggplot(aes(y= "", x=horsepower))+
  geom_boxplot(fill = "#9b5e4f",color = "brown", outlier.color = '#2980b9')+
  labs(title = "Caballos de Fuerza", y = "", x = "HP") + theme_bw()

p3 <- df %>%
    ggplot(aes(y= "", x=`city-mpg`))+
  geom_boxplot(fill = "#9b5e4f",color = "brown", outlier.color = '#2980b9')+
  labs(title = "Rendimiento en Ciudad", y = "", x = "Millas por Galón") + theme_bw()

p4 <- df %>%
    ggplot(aes(y= "", x=`curb-weight`))+
  geom_boxplot(fill = "#9b5e4f",color = "brown", outlier.color = '#2980b9')+
  labs(title = "Peso del Vehículo", y = "", x = "Libras") + theme_bw()

p1 + p2 + p3 + p4
```
-------------------------------------
INTERPRETACION DE ESA TABLA ^^^^^^^^^
-------------------------------------

## Análisis de variable categórica: body-style


```{r var_categorica}
tabla_body <- df %>%
  count(`body-style`, name = "n") %>%
  mutate(Porcentaje = round((n / sum(n))*100,1),
         Etiqueta = paste0(n," (",Porcentaje,"%)"))

tabla_body %>%
  ggplot(aes(x= reorder(`body-style`, -n), y=n))+
  geom_col(fill= "#9b5e4f", width=0.6)+
  geom_text(aes(label= Etiqueta), vjust=-0.5, size=4)+
  labs(title = "Distribución por Tipo de Carrocería", x = "Estilo de Carrocería", y = "Cantidad") +
  scale_y_continuous(expand = expansion(mult=c(0,0.15)))+
  theme_bw()
```
-------------------------------------
INTERPRETACION DE ESA TABLA ^^^^^^^^^
-------------------------------------

## Análisis Exploratorio Bivariado

```{r bi_num_vs_target}
# Relación entre tamaño del motor y precio
df %>%
  ggplot(aes(x=`engine-size`, y=price)) +
  geom_point(alpha=0.6, color='#2980b9', size=2) +
  geom_smooth(method = "lm", color = "#c0392b", se = FALSE) +
  labs(title = 'Relación entre el tamaño del motor y el precio',
       x='Tamaño del Motor',
       y='Precio (USD)') +
  theme_bw()
```
-------------------------------------
INTERPRETACION DE ESA TABLA ^^^^^^^^^
-------------------------------------

```{r}
# Relación entre estilo de carrocería y precio
df %>%
  ggplot(aes(x = `body-style`, y = price)) +
  geom_boxplot(fill = "#9b5e4f", color = "brown", outlier.color = '#2980b9', alpha = 0.8) +
  labs(title = "Distribución del Precio según la Carrocería", x = "Estilo", y = "Precio (USD)") +
  theme_bw()
```
-------------------------------------
INTERPRETACION DE ESA TABLA ^^^^^^^^^
-------------------------------------

## Feature Engineering (Nuevas Variables)


Para reducir la correlación y encontrar mejores predictores, crearemos nuevas variables como el promedio de rendimiento de combustible y la relación peso-potencia.

```{r nuevas_variables_autos}
# Promedio de rendimiento de combustible (ciudad y carretera)  1
df$avg_mpg <- (df$`city-mpg` + df$`highway-mpg`) / 2

# Relación peso-potencia (peso dividido por caballos de fuerza)
df$weight_power_ratio <- df$`curb-weight` / df$horsepower

# Verificamos la correlación con el precio
cor(df[, c("price", "avg_mpg", "weight_power_ratio")], use = "complete.obs")
```
-------------------------------------
INTERPRETACION DE ESA TABLA ^^^^^^^^^
-------------------------------------

```{r}
# Verificamos las relaciones visualmente con GGally
ggpairs(df[, c("price", "horsepower", "avg_mpg", "weight_power_ratio")])
```
-------------------------------------
INTERPRETACION DE ESA TABLA ^^^^^^^^^
-------------------------------------
